臺灣桃園地方法院民事判決　　　　　 110年度家繼訴字第41號
原　　　告　劉芳亭　

訴訟代理人　何文雄律師
複　代理人　吳芷寧律師
被　　　告　劉芳忠　


訴訟代理人　賴秀絨　
上列當事人間請求分割遺產事件，本院於民國110 年10月13日言
詞辯論終結，判決如下：
    主      文
兩造就被繼承人劉蔡邁所遺如附表所示遺產，分割如附表「分割
方法」欄所示。
訴訟費用由兩造平均負擔。
    事實及理由
一、原告主張：被繼承人劉蔡邁於民國109 年3 月20日死亡，遺
    有如附表所示之遺產（下稱系爭遺產），由其子女即兩造共
    同繼承。系爭遺產並無不能分割情形，亦無不分割之約定，
    爰依民法第1164條規定，請求分割系爭遺產。附表編號2 至
    4 所示之建物（下合稱系爭建物），雖門牌號碼不同，然僅
    有一座內部樓梯可上下通行，實為一獨立建物，且自被繼承
    人在世時直至今日長達19年餘，均係由原告一家與被繼承人
    共同居住，請准將系爭建物及其坐落基地即附表編號1 所示
    土地（下合稱系爭房地）分歸原告取得，編號5 至14所示之
    存款（下稱系爭存款）則分歸被告取得，若系爭房地之價額
    高於系爭存款總額，原告願補償被告不足之差額，另編號15
    所示之股票變價後由兩造平均分配，編號16所示之金戒指2
    只分歸被告取得，被告應補償原告現金新臺幣（下同）2 萬
    1,902 元等語。並聲明：請准兩造就被繼承人劉蔡邁如附表
    所示之遺產予以分割，分割方法為：（一）系爭房地由原告
    單獨取得，系爭存款由被告單獨取得，若系爭房地之價額較
    高，由原告補足被告其間差額。（二）附表編號15所示之股
    票變價後由兩造各取得半數金額。（三）附表編號16所示之
    金戒指2 只分歸被告單獨取得，被告應補償原告現金2 萬1,
    902 元。
二、被告則以：（一）基於對被繼承人的思念及被繼承人希望系
    爭房地由兩造兄弟各持有2 分之1 之遺願，被告不同意系爭
    房地由原告單獨取得，應由兩造按應繼分比例分割為分別共
    有。（二）被繼承人於75年6 月購入系爭房地時，曾向合作
    金庫商業銀行銀行桃園分行（下稱合作金庫）貸款80萬元，
    該貸款本金及利息均係由被告單獨繳納，合計約87萬5,000
    元，另被繼承人自87年10月起至109 年2 月止之健保費均係
    由被告之薪資中扣繳，共計16萬6,045 元，系爭建物於90年
    6 月至109 年3 月期間，使用之電費、電信費及自來水費亦
    係由被告繳納，總計34萬3,598 元，附表編號5 至14所示之
    存款應先扣還被告所繳納之上開金額後，始由兩造平均分配
    。（三）被告同意附表15所示之股票變價後由兩造平均分配
    ，附表16所示之金戒指分歸被告單獨取得，被告願補償原告
    2 萬1,902 元等語置辯。並聲明：原告之訴駁回。
三、兩造不爭執事項：
（一）兩造之母即被繼承人劉蔡邁於民國109 年3 月20日死亡，
      遺有如附表所示之遺產，兩造之應繼分各為2分之1。
（二）系爭房地已於109 年10月20日以繼承為原因，登記為兩造
      公同共有。
四、本院判斷：
（一）按繼承人有數人時，在分割遺產前，各繼承人對於遺產全
      部為公同共有。繼承人得隨時請求分割遺產，但法律另有
      規定或契約另有訂定者，不在此限，為民法第1151條、第
      1164條所明定。本件原告為劉蔡邁之繼承人，而劉蔡邁遺
      有系爭遺產尚未分割等節，已如前述，復查無兩造就系爭
      遺產另訂有契約或該遺產有不得分割之情形，且兩造就系
      爭遺產之分割迄未達成協議，則原告訴請分割系爭遺產，
      洵屬有據。
（二）復按公同共有物之分割，除法律另有規定外，準用關於共
      有物分割之規定；分割之方法不能協議決定，或於協議決
      定後因消滅時效完成經共有人拒絕履行者，法院得因任何
      共有人之請求，命為下列之分配：（一）以原物分配於各
      共有人。但各共有人均受原物之分配顯有困難者，得將原
      物分配於部分共有人。（二）原物分配顯有困難時，得變
      賣共有物，以價金分配於各共有人；或以原物之一部分分
      配於各共有人，他部分變賣，以價金分配於各共有人。以
      原物為分配時，如共有人中有未受分配，或不能按其應有
      部分受分配者，得以金錢補償之。民法第830 條第2 項、
      第824 條第2 項、第3 項分別定有明文。又共有物分割之
      方法，固可由法院自由裁量，不受共有人主張之拘束，但
      仍應斟酌斟酌公平原則，繼承人間之利害關係，遺產之性
      質及價格、利用價值、經濟效用、使用現狀及各繼承人之
      意願等因素，為妥適之分割。
（三）茲就系爭遺產之分割方法，分述如下：
    1.附表編號1 至4 所示不動產部分：
      原告主張系爭房地由原告單獨取得，被告則主張按應繼分
      比例分割為分別共有。經查，附表編號2 至4 所示建物均
      係坐落在編號1 所示土地上，分別為第一層、第二層、第
      三層建物，該等建物雖各有單獨之建號及門牌號碼，然各
      樓層均透過一樓建物後方之共用樓梯互相通行，且共用1
      樓樓層之大門出入，此為兩造所不爭執，是系爭建物於構
      造上並無獨立性，分得2 、3 樓建物之人必須通過1 樓建
      物始得對外通行，若使用原物分割之方式，將造成建物使
      用上之困難，且無法達到分割共有物之目的，嚴重妨害系
      爭建物之經濟上利用價值，再參酌兩造相處不睦、缺乏互
      信基礎，紛爭頻傳之狀況，實難期待兩造就系爭房地之管
      理、使用或收益達成合意，如將系爭房地以兩造各持有2
      分之1 之方式分割為分別共有，反可能造成兩造互相箝制
      ，致系爭房屋因無法達成分管共識而閒置，減損其財產利
      用與經濟效益，是被告主張之上開分割方案，並非妥適。
      而原告所稱由其分得系爭房地全部，被告分得編號5 至14
      所示存款，再由原告以現金補償差額予被告之分割方案，
      因被告表示其對系爭房地亦有情感上之依附關係，如欲將
      系爭房地分歸1 人單獨取得，其亦願以現金補償原告，而
      由被告單獨取得系爭房地，依此，本院認如僅因原告為系
      爭房地之現占有人，即將系爭房地分歸原告單獨取得，對
      被告而言，不甚公平，故不宜採原物分割，而應採取變價
      分割，並由兩造依其應繼分比例分配價金，因變價分割非
      但可徹底消滅共有關係，有助發揮系爭房地整體經濟效益
      ，且透過市場自由競價之良性競爭，可使系爭房地之價值
      極大化，兩造得分配之金額可能增加，而兩造於系爭房地
      變賣時，亦得視其於斯時有無繼續使用系爭房地之需求、
      自身之經濟能力、財務調度狀況等情事，決定是否參與競
      標或行使共有人優先承買權取得系爭房地，在權利行使上
      更具彈性，故認系爭房地採取變價分割方式，由兩造按應
      繼分比例分配所得價金，較能兼顧兩造之利益，核屬適當
      之分割方法。
（二）附表編號5至14所示之存款：
      被告主張附表編號5 至14所示之存款應先歸還其代被繼承
      人清償之房屋貸款、為被繼承人繳納之健保費，及由其郵
      局劃撥帳戶扣繳之系爭建物電費、電信費及自來水費等，
      餘額方由兩造平均分配等語。然此為原告否認，並稱：被
      告並未提出證據證明系爭房地之貸款係由其繳納，縱然屬
      實，被告對被繼承人之請求權亦已罹於時效；至被繼承人
      生前之健保費、系爭房屋之電費、電信費、自來水費等支
      出，雖係由被告繳納，然此應屬被告基於孝心對被繼承人
      所為之贈與，被告不得主張自系爭遺產中扣還等語。經查
      ，被告因認系爭房屋日後將會留給兩造，故在繳納房貸、
      健保費、水電費等費用時，並未特別與被繼承人討論是基
      於何種法律關係，亦未約定何時清償乙情，為被告所自承
      （見本院卷第162 頁），且被繼承人前向合作金庫申請之
      不動產抵押貸款80萬元，已於79年7 月28日清償完畢，有
      合作金庫110 年7 月15日合金桃園字第1100002480號函可
      佐（見本院卷第159 頁），姑不論被告並未舉證確有代償
      房屋貸款之事實，縱所稱屬實，其得對被繼承人行使之請
      求權亦已罹於民法第125 條所規定之15年消滅時效，經原
      告為拒絕給付之抗辯，被告不得再為請求。再者，被繼承
      人與被告為至親之母子關係，被告長期為被繼承人繳納健
      保費、住處之水電及電信等費用，既無要求被繼承人返還
      之意，性質上應屬贈與之法律關係，其不得於被繼承人死
      亡後，再對系爭遺產主張權利，被告主張系爭存款應先清
      償其所繳納之上開款項云云，洵屬無據，故編號4 至15所
      示之存款，應由兩造依應繼分之比例分得，較為適當。
（三）附表編號15、16所示之股票及金飾：
      兩造同意附表編號15所示之股票變賣後按兩造應繼分比例
      分配價金，編號16所示之金飾則分歸被告單獨取得，並由
      被告按被繼承人死亡當日臺灣銀行「歷史營業時間黃金存
      摺牌價」之賣出價額每公克1,465 元計算，以現金2 萬1,
      902 元補償原告（見本院卷第200 、203 頁），經核該等
      分割方法對兩造均屬公平，要屬適當。
五、綜上所述，原告本於繼承人地位，依民法第1164條規定請求
    分割被繼承人劉蔡邁所遺如附表所示之遺產，並無不合，應
    予准許，並依如附表所示之分割方法予以分割如主文第一項
    所示。再分割遺產係因分割共有物而涉訟，且分割共有物之
    訴，乃形式形成訴訟，法院不受當事人聲明分割方法之拘束
    ，故實質上並無所謂何造勝訴、敗訴之問題，亦不因何造起
    訴而有不同，本件原告請求裁判分割遺產雖有理由，然應由
    全體繼承人依應繼分比例分擔訴訟費用，始符公平。
六、本件事證已臻明確，兩造其餘攻擊防禦方法及證據，核與判
    決之結果不生影響，爰不一一論列，附此敘明。
七、訴訟費用之負擔：家事事件法第51條，民事訴訟法第80條之
    1 、第85條第1 項。
中    華    民    國   110    年    11    月    12    日
                  家事法庭    法  官      劉佩宜
以上正本證明與原本無異。
如不服本判決，應於送達後20日內，向本院提出上訴狀並表明上
訴理由，如於本判決宣示後送達前提起上訴者，應於判決送達後
20日內補提上訴理由書（須附繕本）。
如委任律師提起上訴者，應一併繳納上訴審裁判費。
中    華    民    國   110    年    11    月    15    日
                              書記官      曾啓聞
　
附表：
┌─┬──┬───────────┬───────┬───────────┐
│編│種類│  遺  產  名  稱      │ 權 利 範 圍  │   分  割  方  法     │
│號│    │                      │ 或 數 量     │                      │
├─┼──┼───────────┼───────┼───────────┤
│1 │土地│桃園市桃園區大林段698 │  1分之1      │變價後價金依兩造應繼分│
│  │    │地號                  │              │各二分之一分配        │
├─┼──┼───────────┼───────┤                      │
│2 │建物│桃園市桃園區大林段395 │  1分之1      │                      │
│  │    │建號（門牌號碼：桃園市0              0                      0
0  0    000區○○○街0號）   │              │                      │
├─┼──┼───────────┼───────┤                      │
│3 │建物│桃園市桃園區大林段396 │  1分之1      │                      │
│  │    │建號（門牌號碼：桃園市0              0                      0
0  0    000區○○○街0○0號）│              │                      │
├─┼──┼───────────┼───────┤                      │
│4 │建物│桃園市桃園區大林段397 │  1分之1      │                      │
│  │    │建號（門牌號碼：桃園市0              0                      0
0  0    000區○○○街0○0號）│              │                      │
├─┼──┼───────────┼───────┼───────────┤
│5 │存款│華南商業銀行          │783,641 元及其│由兩造按應繼分各二分之│
│  │    │（000000000000）      │孳息          │一分配                │
├─┼──┼───────────┼───────┤                      │
│6 │存款│華南商業銀行          │121,513 元及其│                      │
│  │    │（000000000000）      │孳息          │                      │
├─┼──┼───────────┼───────┤                      │
│7 │存款│華南商業銀行          │259,730 元及其│                      │
│  │    │（000000000000）      │孳息          │                      │
├─┼──┼───────────┼───────┤                      │
│8 │存款│華南商業銀行          │447,544 元及其│                      │
│  │    │（000000000000）      │孳息          │                      │
├─┼──┼───────────┼───────┤                      │
│9 │存款│郵政存簿儲金簿        │1,004,316 元及│                      │
│  │    │（0000000000000000）  │其孳息        │                      │
├─┼──┼───────────┼───────┤                      │
│10│存款│郵政存簿儲金簿        │1,004,316 元及│                      │
│  │    │（0000000000000000）  │其孳息        │                      │
├─┼──┼───────────┼───────┤                      │
│11│存款│郵政存簿儲金簿        │469,465 元及其│                      │
│  │    │（0000000000000000）  │孳息          │                      │
├─┼──┼───────────┼───────┤                      │
│12│存款│郵政存簿儲金簿        │868,677 元及其│                      │
│  │    │（00000000000000）    │孳息          │                      │
├─┼──┼───────────┼───────┤                      │
│13│存款│桃園市桃園區農會      │115,409 元及其│                      │
│  │    │（00000000000000）    │孳息          │                      │
├─┼──┼───────────┼───────┤                      │
│14│存款│桃園市桃園區農會      │600,945 元及其│                      │
│  │    │（00000000000000）    │孳息          │                      │
├─┼──┼───────────┼───────┼───────────┤
│15│投資│中國電器股份有限公司  │1,721 股及其孳│變價後價金依兩造應繼分│
│  │    │                      │息            │各二分之一分配        │
├─┼──┼───────────┼───────┼───────────┤
│16│其他│金戒指（現置於土地銀行│2 只（29.9公克│分歸被告取得，被告應補│
│  │    │桃園分行保管箱）      │）            │償原告現金2萬1,902元  │
└─┴──┴───────────┴───────┴───────────┘